臺灣高等法院臺南分院刑事判決
                                    109年度上訴字第440號
上  訴  人  臺灣臺南地方檢察署檢察官
被      告  丙○○






選任辯護人  謝依良律師（法扶律師）
上列上訴人因被告違反毒品危害防制條例案件，不服臺灣臺南地
方法院108 年度訴字第169 號中華民國109 年2 月26日第一審判
決（起訴案號：臺灣臺南地方檢察署107 年度偵字第17710 號、
第18870 號），提起上訴，本院判決如下：
    主    文
原判決有罪部分暨所定應執行刑部分，均撤銷。
丙○○犯附表一編號1 、2所示之二罪，各處有期徒刑參年陸月，
應執行有期徒刑參年捌月。
其他上訴駁回（即原判決無罪部分）。
    事    實
一、丙○○明知愷他命係屬毒品危害防制條例第2條第2項第3款所
    稱之第三級毒品，不得販賣，仍基於販賣第三級毒品愷他命
    以牟利之犯意，分別於附表一編號1 、2 所示之時、地，將
    第三級毒品愷他命販賣與劉明靈共2 次（毒品交易時間、地
    點、對象及價格，詳如附表一編號1、2所示）。
二、案經臺南市政府警察局歸仁分局報請臺灣臺南地方檢察署檢
    察官偵查起訴。
    理    由
壹、有罪部分：
一、證據能力之說明：
    按被告以外之人於審判外之言詞或書面陳述，除法律有規定
    者外，不得作為證據；惟被告以外之人於審判外之陳述，雖
    不符刑事訴訟法第159條之1至第159條之4規定得為證據之情
    形，而經當事人於審判程序同意作為證據，法院審酌該言詞
    陳述或書面陳述作成時之情況，認為適當者，亦得為證據，
    刑事訴訟法第159條第1項及第159條之5第1項分別定有明文
    。查本判決所引用之下列供述證據暨其他書證、物證，檢察
    官、被告及其辯護人於本院準備程序及審理時，均同意作為
    本案證據（本院卷第72至75、136頁），本院審酌上開證據
    資料作成時之情況，核無違法取證或其他證明力明顯過低之
    瑕疵，認以之作為證據為適當，是依刑事訴訟法第159條之5
    規定，前述相關證據資料，自均得作為證據。至本件認定事
    實引用之卷內非供述證據，並無證據證明係公務員違背法定
    程序取得之情形，依刑事訴訟法第158條之4規定反面解釋意
    旨，應認均有證據能力。
二、認定犯罪事實所憑之證據及理由：
    前開如附表一編號1、2所示販賣第三級毒品之犯罪事實，業
    據被告於警詢、偵查、原審及本院審理時均坦承不諱（警一
    卷第9頁、偵一卷第21至24頁、偵二卷第21頁、原審卷第208
    頁、本院卷第71、225頁），核與證人即購毒者劉明靈於警
    詢及偵查中之證述（警一卷第14至22頁、偵一卷第21至24頁
    ）情節相符。並有被告與證人劉明靈的Line通訊紀錄翻拍照
    片附卷可佐（警一卷第80至81頁）。依上所述，被告上開任
    意性自白，核與事實相符，堪信為真實。又被告於原審審理
    時供稱：販賣1,000元愷他命的利潤是500元等語（原審卷第
    531頁），自堪認定被告確有藉此販賣毒品以營利之意圖，
    至為灼然。從而，本案事證明確，被告上開販賣第三級毒品
    之犯行，均堪認定，應依法論科。
三、論罪科刑：
  ㈠按行為後法律有變更者，適用行為時之法律。但行為後之法
    律有利於行為人者，適用最有利於行為人之法律，刑法第2
    條第1項定有明文。查被告行為後，毒品危害防制條例第4條
    第3項、第11條第5項、第17條第2項等規定業於109年1月15
    日修正公布，並自同年7月15日生效施行。修正前該條例第4
    條第3項原規定：「製造、運輸、販賣第三級毒品者，處7年
    以上有期徒刑，得併科新臺幣7百萬元以下罰金。」修正後
    則規定：「製造、運輸、販賣第三級毒品者，處7年以上有
    期徒刑，得併科新臺幣1千萬元以下罰金。」；又修正前該
    條例第11條第5項規定：「持有第三級毒品純質淨重20公克
    以上者，處3年以下有期徒刑，得併科新臺幣30萬元以下罰
    金。」修正後則規定：「持有第三級毒品純質淨重5公克以
    上者，處2年以下有期徒刑，得併科新臺幣20萬元以下罰金
    。」；修正前該條例第17條第2項規定：「犯第四條至第八
    條之罪於偵查及審判中均自白者，減輕其刑。」修正後則規
    定：「犯第四條至第八條之罪於偵查及歷次審判中均自白者
    ，減輕其刑。」經比較修正前後之法律，修正後毒品危害防
    制條例第4條第3項提高罰金刑上限；修正後毒品危害防制條
    例第11條第5項雖降低有期徒刑及罰金刑上限，惟降低持有
    毒品之純質淨重，令持有第三級毒品純質淨重為5公克以上
    即構成犯罪；是經綜合整體比較前述新舊法之規定後，可知
    新法規定並未較有利於被告，則被告前揭販賣第三級毒品行
    為應一體適用行為時法即修正前之毒品危害防制條例第4條
    第3項、第11條第5項、第17條第2項規定。
  ㈡核被告就附表一編號1 、2 所為，均係犯修正前毒品危害防
    制條例第4 條第3 項之販賣第三級毒品罪（共2 罪）。被告
    各次販賣第三級毒品前，持有第三級毒品之低度行為，因無
    證據證明該第三級毒品純質淨重達修正前同條例第11條第5
    項規定之20公克以上，故不為罪，自亦無吸收問題。又被告
    所犯2 次販賣第三級毒品罪，犯意各別，行為互殊，應予分
    論併罰。
  ㈢刑之減輕事由：
  ⒈按修正前毒品危害防制條例第17條第2 項規定：「犯第4 條
    至第8 條之罪於偵查及審判中均自白者，減輕其刑」，查被
    告就本件如附表一編號1 、2 所示2次販賣第三級毒品犯行
    ，已於偵查、原審及本院時自白犯行，應依修正前毒品危害
    防制條例第17條第2 項之規定，均減輕其刑。
  ⒉本件無毒品危害防制條例第17條第1項減刑事由：按犯第4條
    至第8條、第10條或第11條之罪，供出毒品來源，因而查獲
    其他正犯或共犯者，減輕或免除其刑，毒品危害防制條例第
    17條第1項定有明文。又毒品危害防制條例第17條第1項所稱
    「供出毒品來源，因而查獲」，係指被告供出毒品來源之相
    關資料（例如上手之姓名、年籍、住居所或其他足資辨別之
    特徵等），使有調查或偵查犯罪職權之公務員因而對之發動
    調查或偵查並進而破獲者而言。被告於警詢時雖供稱伊的毒
    品來自「阿明」，但伊不知道「阿明」的真實身份等語（警
    一卷第11頁）。然被告僅提供該男子綽號並未能提供正確年
    籍資料與有效聯絡方式，故無法查緝綽號「阿明」男子到案
    乙情，有臺南市政府警察局歸仁分局108年4月8日南市警歸
    偵字第1080168104號函附該分局仁德分駐所警員李政憲職務
    報告1份在卷可考（原審卷第87至89頁），而檢察官偵辦本
    案，並無循被告之供述内容，因而查獲綽號「阿明」之男子
    販賣毒品行為一節，亦有臺灣臺南地方檢察署108年4月17日
    南檢錦孝107偵17710字第1089022545號函在卷可參（原審卷
    第91頁），自不合於毒品危害防制條例第17條第1項所規定
    「供出毒品來源，因而查獲其他正犯或共犯」之要件，自無
    從依上開規定減輕被告之刑。
  ⒊本件並無依刑法第59條酌情減刑之情：
    再按刑法第59條規定犯罪之情狀可憫恕者，得酌量減輕其刑
    ，其所謂「犯罪之情狀」，與同法第57條規定科刑時應審酌
    之一切情狀，並非有截然不同之領域，於裁判上酌減其刑時
    ，應就犯罪一切情狀，包括第57條所列舉之10款事項，予以
    全盤考量，審酌其犯罪有無可憫恕之事由，即有無特殊之原
    因與環境，在客觀上足以引起一般同情，以及宣告法定最低
    度刑，是否猶嫌過重等等，以為判斷；且所謂法定最低度刑
    ，固包括法定最低本刑，惟遇有其他法定減輕之事由者，則
    應係指適用其他法定減輕事由減輕其刑後之最低度刑而言，
    倘被告別有法定減輕事由者，應先適用法定減輕事由減輕其
    刑後，猶認其犯罪之情狀顯可憫恕，即使科以該減輕後之最
    低度刑仍嫌過重者，始得適用刑法第59條規定酌量減輕其刑
    （最高法院100年度台上字第744號裁判要旨、95年度台上字
    第6157號判決理由參照）。毒品除戕害施用者之身心健康外
    ，亦造成整體國力之實質衰減，且吸食毒品者為取得購買毒
    品所需之金錢，往往衍生家庭、社會治安問題，因之政府近
    年來為革除毒品之危害，大力宣導毒品禁誡，被告身為一智
    慮成熟之成年人，對此自難諉為不知，其無視於國家之禁令
    ，為圖個人私利而販賣毒品牟利，危害他人之身體健康，且
    助長毒品氾濫，所為誠屬可議，且其販賣次數為2次，並非
    偶一為之，應予非難。況被告所犯得依修正前毒品危害防制
    條例第17條第2項規定減刑，已如前述，減輕後之最低度刑
    為有期徒刑3年6月，難認有犯罪情狀顯可憫恕，若科以最低
    度刑仍嫌過重，在客觀上足以引起一般同情之情況，自無再
    依刑法第59條規定減輕其刑可言。
貳、無罪部分：
一、公訴意旨略以：被告丙○○基於意圖販賣而持有第一級、第二
    級、第三級毒品之犯意，於107年9月20日22時許，在臺南市
    ○區○○○路某PUB店，以新臺幣（下同）30,000元之代價，向
    真實姓名年籍不詳綽號「阿明」之男子，購入附表二所示毒
    品而持有。嗣經警於107年9月26日13時50分許，在臺南市○○
    區○○路000號○○○○汽車旅館000號房，扣得丙○○持有如附表二
    所示毒品，而查悉上情。因認被告涉犯毒品危害防制條例第
    5條第1項、第2項、第3項意圖販賣而持有第一級、第二級、
    第三級毒品等罪嫌。
二、按犯罪事實應依證據認定之，無證據不得認定犯罪事實；不
    能證明被告犯罪者，應諭知無罪之判決；刑事訴訟法第154
    條第2項、第301條第1項分別定有明文。又事實之認定，應
    憑證據，如未能發現相當證據，或證據不足以證明，自不能
    以推測或擬制之方法，以為裁判基礎。再認定不利於被告之
    事實，須依積極證據，苟積極證據不足為不利於被告事實之
    認定時，即應為有利於被告之認定，更不必有何有利之證據
    。而認定犯罪事實所憑之證據，雖不以直接證據為限，間接
    證據亦包括在內；然而無論直接或間接證據，其為訴訟上之
    證明，須於通常一般之人均不致有所懷疑，而得確信其為真
    實之程度者，始得據為有罪之認定，倘其證明尚未達到此一
    程度，而有合理之懷疑存在，致無從為有罪之確信時，即應
    為無罪之判決。再者，刑事訴訟法第161條第1項規定：檢察
    官就被告犯罪事實，應負舉證責任，並指出證明之方法。因
    此，檢察官對於起訴之犯罪事實，應負提出證據及說服之實
    質舉證責任。倘其所提出之證據，不足為被告有罪之積極證
    明，或其指出證明之方法，無從說服法院以形成被告有罪之
    心證，基於無罪推定之原則，自應為被告無罪判決之諭知（
    最高法院30年上字第816號、40年台上字第86號、76年台上
    字第4986號、92年台上字第128號判決意旨參照）。
三、公訴意旨認被告涉犯前開意圖販賣而持有第一級、第二級、
    第三級毒品等罪嫌，無非係以被告之供述、證人張佳慶、呂
    東憲、甲○○、蔡泓珉、林立哲、周冠廷之證述、自願受搜索
    同意書、臺南市政府警察局歸仁分局搜索扣押筆錄、扣押物
    品目錄表、現場及相關照片、指認犯罪嫌疑人紀錄表為其論
    據。訊據被告堅詞否認有何意圖販賣而持有扣案毒品之犯行
    ，辯稱：意圖販賣而持有毒品的部分不承認，該毒品是甲○○
    的。當時我去汽車旅館，警察跟著我去，我到汽車旅館317
    室，大約5分鐘後警察就進來了，當時甲○○已經在裡面了。
    起訴書附表二之毒品當時放置在桌子底下，還有梳妝台的抽
    屜，我身上沒有毒品。該毒品不是我帶去的，我去的時候，
    毒品已經放置在上開位置了。毒品為何在那，我不知道，因
    為那不是我的。該毒品是甲○○帶去的，但現場其他人都說不
    知道，我曾經會承認是因為我答應要替甲○○頂罪，我不知甲○○是否被偵辦，但我後來不願意幫他頂罪的原因是因為他答
    應要寄錢給我，但他都沒有跟我聯絡。當初因為我的關係害
    他被抓，警察是跟著我去汽車旅館而查獲，所以才會幫他頂
    罪等語。其辯護人則以：本案確實被告曾有自白及客觀情節
    有諸多違反常情的地方。首先就證人李璧池證述部分，這是
    仁德分駐所的副所長，他說一開始是聲請搜索票要抓被告，
    但到他家時看到被告騎車外出，警員尾隨，他說被告車上沒
    有任何袋子，被告進去沒多久後，他們在外面觀察相關狀況
    後，就進入○○○○汽車旅館，開始發動搜索逮捕，前後約5 分
    鐘左右，若從證人李璧池的供述可知案發當天被告車上沒有
    袋子，故被告不可能在當天攜帶大量毒品，證人李璧池也證
    述，我也懷疑被告自白的真實性，也一再詢問被告毒品是否
    為被告的，也有告訴被告說可以不用去擔，依照李璧池證述
    ，也可以適度佐證當天的情資，包括客觀狀態連警察都懷疑
    這個毒品不見得是被告的，另外，從本案查獲現場有七人，
    除甲○○外，就只有林立哲稱毒品為被告所有，對林立哲會這
    樣說是因為在警局有聽到被告自白，他才會在事後做筆錄時
    這麼說。除林立哲外，只有甲○○稱毒品為被告所有。甲○○證
    述非常可疑的原因是，若照甲○○的供述，他是說被查獲前一
    天，被告把毒品拿到○○○○汽車旅館，然後被告就離開了，一
    直到隔天中午，即是查獲前的5 分鐘，被告才又回來，我們
    認為在○○○○汽車旅館中那麼多人，沒有任何人與被告有關係
    ，被告顯然不可能將大量毒品放在他長期沒有待著的地方，
    或不相關人等可以控管的地方一直到隔天才回來，如毒品為
    被告所有，被告應該不會如此處理毒品，以客觀現場來看，
    這應該也不是被告放置毒品在○○○○汽車旅館。綜合上述客觀
    情狀，毒品應該不是被告所帶進去，針對毒品是否為被告所
    有，僅有甲○○及林立哲供述，這都不能排除毒品可能是案外
    人甲○○所有等語，為被告辯護。 
四、經查：
  ㈠不爭執之事實：
　　臺南市政府警察局歸仁分局仁德分駐所員警於上述時間，在
    本案旅館搜索查扣到附表二所示毒品。在查扣毒品的現場，
    除了被告之外，還有證人甲○○、張佳慶、呂東憲、蔡泓珉、
    林立哲及周冠廷等6人在場等情，被告在查扣毒品的現場及
    接受警察和檢察官詢（訊）問時，均承認毒品是伊所有一情
    。業據證人周冠廷於警詢時之證述（警一卷第23至28頁）、
    證人林立哲、蔡泓珉、甲○○、張佳慶、呂東憲等於警詢、原
    審審理時之證述（警一卷第29至34、35至40、41至47、48至
    54、55至60頁、原審卷第389至400、401至408、409至421、
    425至435、512至520頁）、證人即臺南市政府警察局歸仁分
    局仁德分駐所副所長李璧池於原審審理時證述（原審卷第28
    7至304頁）在卷，並有自願受搜索同意書、臺南市政府警察
    局歸仁分局搜索扣押筆錄、扣押物品目錄表、現場及相關照
    片、指認犯罪嫌疑人紀錄表等在卷可佐(警一卷第62至70、7
    6至79、83至89頁、)、並有扣案如附表二所示毒品在案。又
    扣案如附表二編號1至6所示毒品經送鑑定結果，分別檢驗出
    如附表二編號1至6「檢驗結果」欄所示第一級、第二級、第
    三級毒品成分，有法務部調查局濫用藥物實驗室107年10月2
    4日調科壹字第10723025980號鑑定書1份(偵一卷第15頁）、
    內政部警政署刑事警察局107年11月27日刑鑑字第107800705
    4號鑑定書1份(偵一卷第27至28頁）、高雄市立凱旋醫院濫
    用藥物成品檢驗鑑定書2份（檢驗字號：高市凱醫驗字第559
    96號、高市凱醫驗字第56291號）(偵二卷第91至97、111頁
    ），被告對此亦不否認，是此部分事實，堪信為真實。
  ㈡被告前於警詢、偵查中雖曾一度自白扣案毒品為伊所有，然
    被告於原審審理時改口辯稱：扣案毒品不是我的，而是甲○○
    的。因為警察原本是為了要搜索我才在本案旅館查到扣案毒
    品，我對其他人感到抱歉；且甲○○說他還在假釋中，於是我
    便答應甲○○「先扛下來」的要求。甲○○原本承諾我若因為這
    條罪進來關的話，會來監所看我和寄錢給我，但都沒有做到
    ，所以我才說出實情等語（原審卷第529至530頁）。被告於
    警詢、偵查中可認屬其之自白，隨即於原審之準備及審判程
    序中均否認此部分犯行（原審卷第207頁），是被告上開自
    白之真實與否，尚非無疑。按被告之自白不得作為有罪判決
    之唯一證據，仍應調查其他必要之證據，以察其是否與事實
    相符，刑事訴訟法第156條第2項定有明文。又犯罪事實之證
    明，不論係直接證據或間接證據，須於一般人均不致有所懷
    疑而得確信其為真實之程度，始得據為有罪之認定，倘其證
    明尚未達於此程度而仍有合理懷疑存在時，本諸無罪推定之
    原則，自應為被告無罪之判決，故附加於自白之佐證，亦須
    達於無合理懷疑之程度，且非只增強自白之可信性為已足，
    仍須具備構成犯罪要件事實之獨立證據，亦即除自白外，仍
    應有足可證明犯罪之必要證據，因此，無被告自白之案件，
    固應調查必要之證據，即已有被告自白之案件，亦須調查其
    他必要之證據，以察其是否與事實相符（最高法院91年度台
    上字第7496號判決意旨參照）。則前述被告於警詢及偵查中
    對於扣案毒品為其所有之物之供述，仍不得作為有罪判決之
    唯一證據，況且被告於原審審理時已改口否認犯行，是仍應
    有其他必要之證據補強佐證，始得論以被告上開持有扣案毒
    品之罪責。 
　㈢現場在場之人之陳述：
　⒈在現場7人中，只有被告和證人甲○○知道毒品何人所有：檢視
    本案毒品查獲時在場之證人甲○○、張佳慶、呂東憲、蔡泓珉
    、林立哲及周冠廷等6位在場人之警詢筆錄，除了證人甲○○
    證稱扣案毒品是被告所有之語（警一卷第43頁）外，只有證
    人林立哲證稱扣案毒品是被告所有之語（警一卷第31頁），
    而其他在場人均說不知道那些毒品是何人所有。而證人林立
    哲於原審審理時到庭證述，提及「我沒有在現場，我只是要
    找外面一個朋友，我要去找他，他叫我幫忙買便當，我就買
    便當過去。」、「我應該是最後一個進去的，因為我是送便
    當進去，是我一個朋友開車送我過去的。」等語，且證稱他
    並不認識被告，在警局他是因為聽到被告說毒品是他的，才
    會在作筆錄時這麼說等語（原審卷402、404頁）。可徵證人
    林立哲係在被告之後最後到達現場之人，其所稱毒品為何人
    所有亦係因其聽聞被告所自述，則並非其個人之確知，由此
    可知，在扣案毒品剛被查獲之際，應只有被告和證人甲○○知
    道「毒品是誰的」。
  ⒉證人張佳慶、呂東憲、蔡泓珉、林立哲及周冠廷5人到場的原
    因與被告無關：
　　被告和證人甲○○以外的在場人即證人張佳慶、呂東憲、蔡泓
    珉、林立哲及周冠廷5人，分別警詢及原審審理時說明渠等
    在場的原因，證人張佳慶證稱：「我是107年09月26日01時
    許進入的，是去找甲○○聊天。」、「找我朋友甲○○聊天」等
    語（警一卷第50頁、原審卷426頁），復提及其在現場曾聽
    到被告承認毒品為他所有、認識被告等情。證人呂東憲證稱
    ：我進去本案旅館找甲○○聊天等語（警一卷第57頁、原審卷
    412、419頁，此證人也提及在現場聽到被告承認毒品為他所
    有，且認識被告）。證人蔡泓珉於警詢時亦稱係前往找甲○○
    聊天，後於原審審理時改稱其和甲○○一起入住本案旅館（警
    一卷第37頁、原審卷第514頁）。證人林立哲：我是去找呂
    東憲、呂東憲叫我買菸和便當進去給他（警一卷第31頁、原
    審卷402至403）。證人周冠廷於警詢時證稱：我是開車搭載
    林立哲前往本案旅館，林立哲下車拿便當進去，我在車上等
    候等語（警一卷第25頁）。由上述證人證述內容可知，被告
    與證人甲○○以外的在場者，在場原因全部和被告無關，且除
    了證人林立哲和周冠廷2人所稱係前往找呂東憲並買香菸及
    帶便當到場之外，其餘之人都是因為證人甲○○而在場，可認
    渠等在場之原因均與證人甲○○有密切關係，而與被告顯無關
    聯。
  ⒊本案旅館的入住登記可能是使用證人甲○○的兄長名義：
    被告於警詢時，雖自白持有扣案毒品，但當時亦坦稱伊是用
    「謝諱賢」名義於107年9月20日下午15時（搜索前6日）承
    租本件○○○○汽車旅館000房（警一卷第6頁）。經原審傳喚證
    人謝諱賢到庭雖證稱其並不知道該旅館房間是否以其之名義
    承租，其並不知情等語（原審卷第423頁），然與證人甲○○
    均證實證人謝諱賢是甲○○的兄長（原審卷第395、422頁）。
    再者，證人即謝諱賢配偶乙○○於本院審理時到庭證稱謝諱賢
    與甲○○是親兄弟，因謝諱賢從母姓之故，2人不同姓等語在
    卷（本院第228頁），因此依被告於警詢初詢時所供入住登
    記姓名為「謝諱賢」，此部分經原審函詢○○○○汽車旅館股份
    有限公司提供案發當時之入住者影像資料以釐清登記入住為
    何人，該旅館回稱因電腦記憶存檔容量有限，期限經過已自
    動刪除資料無法調閱相關資料，再經本院函請提供107年9月
    19日至107年10月2日（查獲日前後1週）旅客入住及刷卡付
    費明細，亦回覆稱「107年9月19日至107年10月2日旅客入住
    及刷卡付費明細，經公司查找由於刷卡明細及相關留存單係
    因搬遷資料時不慎遺失因而無法檢附相關文件」等情，有該
    旅館108年9月17日、109年7月7日分別出具說明函在卷（原
    審卷第245頁、本院卷第157頁），無法調查確切之登記人為
    何人，然被告前開所供若屬無訛，則本案旅館之承租者應與
    證人甲○○較具關聯，甚至不排除為證人甲○○個人所承租，而
    非與「謝諱賢」無關係之被告。
　⒋被告偵查中具保之具保人乙○○係受證人甲○○之託辦理：
　　證人乙○○於本院審理時到庭證稱，當時是甲○○請我去當具保
    人，因那時他說錢不夠，要先跟我借，剛好（甲○○）證件也
    沒有帶在身上，就麻煩我先幫他交保被告。他只跟我借三萬
    而已，沒有借全數，我只有借一點點，因為他只差一點點數
    目沒有到而已。我們是一起去法院的，甲○○去繳錢，其只是
    負責把證件交出去等語，又稱「（問：甲○○有無說過為何要
    幫他保？）沒有，僅說是朋友。」等語，並稱不認識被告亦
    未曾見過被告與謝諱賢在一起。因此被告於本案偵查中交付
    之具保金額，亦由證人甲○○所籌措，渠等關係顯然匪淺，證
    人甲○○若與本案扣案毒品毫無相關，其若僅屬單純在場或在
    場施用毒品之人，何以要盡力籌措現金為被告具保，此部分
    無法排除其與扣案毒品之相關性。
  ⒌證人甲○○的證詞存在甚多疑點：
    證人甲○○在原審審理時證稱：扣案毒品是被告在前一晚拿進
    本案旅館，隔天下午再次進入旅店房間時被警查扣，且前一
    晚「他去一下之後就離開，當天又再進來」，那些毒品不是
    要給我們施用，「我不知道為何他要放在那裡？」等語（原
    審卷第396至400頁）。其他關於「毒品有多少？」、「前一
    天何時入住本案旅館？」、「與誰一起入住本案旅館」、「
    何人登記承租本案旅館」、「是否以哥哥謝諱賢名義承租」
    、「是否被告承租？」、「自己所施用的毒品何人提供？」
    、「扣案的毒品在桌上還是包包內被查扣？」，證人甲○○均
    回答忘記了、不知道或不確定等語（原審卷第392至400頁）
    。依證人甲○○之證述內容，附表二所記載數量頗多、顯然市
    價頗高之海洛因、甲基安非他命、搖頭丸、愷他命（含摻入
    之香菸）及一粒眠等扣案第一、二、三級毒品，是被告在警
    察查獲的前一晚（107年9月25日）拿進本案旅館，而且一進
    本案旅館放完毒品之後立即離開，隔天（107年9月26日）下
    午才又回到旅館並且立刻被尾隨而來之警察查獲。然而，當
    時待在本案旅館000號房之在場人，大部分都是因為證人甲○○而在場，已如前述，但完全沒有一人係受被告邀請或因為
    與被告有關係而在場的人。換言之，依證人甲○○證詞，被告
    是把一堆價值頗高的毒品，任意放置在「完全是甲○○朋友」
    的場所，且整晚不聞不問，直至隔天下午才再度到場，而完
    全不擔心該批毒品為在場之人所使用、占有，此衡情顯非合
    理。此外，證人甲○○除稱毒品是被告所有這件事之外，對於
    其他相關情節均以不復記憶為稱，疑似臨訟為卸責而採選擇
    性遺忘之語，其證詞之可信度甚有疑慮，無法遽採。
  ㈣本件查獲經過與查獲現場的情況：
  ⒈證人即仁德分駐所副所長李璧池於原審審理時到庭證稱：我
    們當天原本要用搜索票去被告家中搜索，剛好看到他騎機車
    外出，於是尾隨並且看到他進入本案旅館，那時門沒有關，
    看到裡面蠻多個青少年，且有愷他命的菸味跑出來，所以我
    們就直接進入該搜索地址進行搜索…查扣的毒品都在房間裡
    ，大部分在桌上，其他的在哪裡我忘記了，我們應該在被告
    進入房間之後5分鐘就進去搜索…我們尾隨被告前往本案旅館
    前，「我很確定（被告）騎的機車上沒有放袋子」，「（毒
    品）有的好像是在桌角還是在附近，差不多都是桌上，我記
    得應該是桌上。…大部分在桌上」…當時被告有承認毒品是他
    的等語（原審卷第287至290、294頁）。又證稱「我們本來
    要執行搜索的住所即臺南市○區○○路○段00號00樓之0（被告
    住處），時間忘記了，我知道我去的時候，剛好在跟管理員
    聊天表明來意，就看到他騎著機車出來了，所以我們趕快，
    有的同事開車，我們就騎著機車尾隨看他要去哪裡。」、「
    當時就是一路跟隨丙○○，他都在我們的視線範圍內」等語（
    原審卷第300頁），則依證人李璧池關於本案查獲經過及現
    場的陳述，渠目視騎機車沒有攜帶袋子的被告，似乎不太可
    能帶著數量頗多的扣案毒品進入本案旅館而無法被警所發覺
    。而且剛進入本案旅館約5分鐘的被告，似乎也不可能把「
    大部分的毒品」，放在本案旅館房間裡的桌上。由此過程觀
    察，被告在警局承認扣案毒品是其所有，甚難採信。
　⒉證人李璧池復證稱：「我們第一個調查的反應是這個毒品是
    誰的？我們當時有問，因為在場蠻多人的，而且丙○○又是最
    後才進入，他是比較後面才進去的，我們知道，因為我們尾
    隨他是後面才進入的，我也曾經懷疑過就是這些毒是誰的，
    當時我就一直問。」、「進入之後，我有懷疑過那些毒品是
    誰的，因為蠻多人，我們不確定是誰的，我有當場問丙○○說
    這些毒品到底是誰的，他說都是他的，我也有跟他說這個東
    西若不是你的就不是你的，不要擔，他也說對，他就一直點
    頭說對，都是他的，我問在場的任何人沒有人說是他的，只
    有丙○○說是他的，所以我們直接就比較認定是他的。」、「
    （問：你是否也有曾經懷疑說丙○○才剛進去沒多久，桌子上
    就有那麼多毒品？)對，有懷疑過」等語（原審卷第290至29
    1頁），則證人李璧池依其觀察，其尾隨被告抵達本案旅館
    ，其間被告所騎機車上並無放置袋子，而證人以被告是最後
    才進入旅館房間之人，因此心生懷疑被告所稱毒品為其所有
    一情是否屬實，也因此之故，證人李璧池在查獲之後，曾經
    因為現場人數眾多，而且被告又是最後進場者而懷疑被告自
    白的真實性，因此一再詢問被告「毒品真的是你的嗎？」之
    語，並在回到分駐所之後再次對被告說「你可以不用去擔，
    這個毒品到底是誰的你坦白講」（原審卷290-292頁）。則
    從本案此部分查獲過程以觀，為警查扣之毒品，相對而言與
    被告較不具關聯，而容似原本就在本案旅館裡之證人甲○○等
    人所有，甚為可能。
　㈤檢察官上訴雖指證人警官李壁池證稱曾一再訊問被告，毒品
    確屬被告持有，且當天將現場七人帶回警局分別訊問，實無
    讓被告與證人甲○○勾串之機會等語，意指被告並無機會與證
    人甲○○勾串本案案情，甚至為其頂罪，然證人李璧池雖證稱
    ：「（問：你們在調查就是你在問他們毒品的時候，他們這
    七個人有無對談？）在場沒有，因為在場我們蠻多人進入，
    幾乎都是一對一，所以比較沒有機會讓他們談。」等語在卷
    ，然而被告對此部分供稱「被抓到的當下，在汽車旅館的31
    7室。雖然當時警察都在但有些許空檔，他（指甲○○）叫我
    扛下來，出去再說。我當時就點頭答應。至於為何當時有其
    他人在現場的汽車旅館我並不知道。」、「那時我有承認東
    西是我的，是甲○○用眼神暗示讓我頂罪。」「（問：為何現
    在反悔了？）當初他跟我說沒什麼事，並稱如果我入監的話
    ，他會幫忙我，會寄錢、寄餐及幫忙買生活用品等，但後來
    都沒有兌現，我後悔了，所以講出真相。」等語，並且一再
    供稱證人甲○○是因為我而被抓，因為警察是跟著我才到○○○○
    汽車旅館，感覺就是我害到他。當下沒有想那麼多才頂罪。
    」而說明伊因警察尾隨而至查獲扣案毒品之故，而認為對證
    人甲○○有所虧欠方為其頂罪之動機；甚且，經質以當時現場
    已為警所控制，何以能與甲○○互為勾串？其供稱「（問：甲○○被警察現場控制時，你還是可以與甲○○對話？）可以對話
    ，因為我們距離很近，我們有講出聲音，可以靠近講話，他
    說叫我先承擔，事後要幫我處理，他的音量是我們二人可以
    聽到的，旁邊的人聽不到，警察應該也聽不到。」等語（本
    院卷第238至239頁），依被告與證人李璧池之證述內容互為
    勾稽，在查獲現場雖然被告等7人均為警方控制，然則現場
    警除須查對在場人之身分外，針對現場、扣案之物均須執行
    勘查採證等蒐證程序，是否能密切注意被告與證人甲○○之間
    有無以眼神、言語為勾串證詞、甚或相互推託頂罪？是否毫
    無機會串供本案詳情？均無法排除其可能性，此部分無法逕
    為不利被告之認定。
五、綜上論述，本件存在查扣毒品是甲○○所有的合理懷疑，本案
    除了被告於警偵之單一自白和證人甲○○之陳述，其他的在場
    者都不知道扣案毒品是何人所有？甚屬可疑，而被告和證人
    甲○○在本案的審理階段，角色互為對立，渠2人相互指證對
    方才是扣案毒品真正持有人。自不得僅以證人甲○○的證詞判
    斷事實。且本案查證結果，被告和證人甲○○之外的在場人，
    全部都是直接或間接因為證人甲○○的因素而在場。其次，證
    人甲○○所講述「被告拿毒品前往本案旅館」的過程，和一般
    常情違背。況且依本案查獲毒品過程整體觀之，被告係最後
    到場，且警察立即尾隨進入，現場之毒品難認為其實際持有
    保管。依據上開理由，本院認為查扣的毒品，存在事實上並
    非被告所有而屬他人所有的可能性。本件被告雖曾於警詢、
    偵查中為自白，然而本件既缺乏積極（補強）證據，以為證
    明扣案毒品確為被告所有之狀況下，自難單憑被告曾為單一
    自白，在無其他補強證據之情形下，遽認被告有公訴意旨所
    指此部分持有扣案毒品之犯行。是認檢察官舉證尚未達於通
    常一般人均不致有所懷疑，而得確信被告確有其所指此部分
    犯行之心證程度。此外，復無其他積極證據足認被告有何意
    圖販賣而持有扣案毒品之犯行，揆諸前揭法條及判決意旨，
    即屬不能證明被告犯罪，自應為被告無罪之諭知，以免冤抑
    。
參、本院撤銷改判及維持原判決之理由：
一、撤銷改判部分（即附表一編號1 、2 販賣第三級毒品2罪部
    分）：
  ㈠原判決以被告如附表一編號1 、2 所示販賣第三級毒品之犯
    行，事證明確，因予論罪科刑，固非無見。惟查：⑴法律適
    用部分，毒品危害防制條例第4 條第3 項販賣第三級毒品罪
    、同條例第17條第2 項關於偵審自白減刑規定已修正如上，
    原判決「未及審酌」而比較適用，尚有未洽。⑵按刑法第59
    條規定之酌量減輕其刑，必須犯罪另有特殊之原因與環境，
    在客觀上足以引起一般同情，認為即使予以宣告法定最低度
    刑，猶嫌過重者，始有其適用。此所謂法定最低度刑，固包
    括法定最低本刑；惟遇有其他法定減輕之事由時，則應係指
    適用其他法定減輕事由減輕其刑後之最低度刑而言（最高法
    院100 年度台上字第1553號判決意旨參照）。原判決固以販
    賣第三級毒品罪所處罰的有期徒刑部分，於104年2月4日修
    正前法定刑為「5年以上有期徒刑」，修正後提高為「7年以
    上有期徒刑」，與販賣第二級毒品罪所處罰之最低法定刑相
    同。其修法理由為「第三級毒品有日益氾濫之趨勢，為嚇阻
    製造、運輸、販賣第三級毒品之行為」。然而毒品危害防制
    條例第2條係依毒品的「成癮性、濫用性及對社會危害性」
    ，將毒品分為四級。亦即第二、三級毒品之間，對社會的危
    害程度原本不同，所以轉讓、施用、持有第二、三級毒品的
    處罰，也存在明顯的差異（可參考毒品危害防制條例第8、1
    0、11條）。若為嚇阻第三級毒品的販賣行為而提高刑罰，
    雖具有正當性。然刑度提高到與販賣第二級毒品相同的程度
    ，會造成情節較輕處罰太重的結果，縱減刑1/2之後判處最
    輕的有期徒刑3年6月，仍然過重，顯有過苛。原判決因而依
    據刑法第59條的規定酌予減輕此2罪之刑。然本件被告販賣
    第三級毒品行為，不僅助長毒品氾濫，亦對社會風氣及治安
    造成一定程度之危害，其販賣第三級毒品之犯罪情狀在客觀
    上應無足以引起一般同情之特別情形，難認有何情堪憫恕之
    情事，且經依自白減刑後，亦無法重情輕之疑慮，自無依刑
    法第59條酌減其刑之餘地，業經本院認定如前，原判決所執
    即有可議。檢察官上訴指摘原判決此部分適用法則不當，為
    有理由，自應由本院將原判決販賣第三級毒品2罪（即附表
    一編號1 、2 ）部分罪刑暨所定應執行刑，均予以撤銷改判
    ，期臻適法。
  ㈡爰審酌被告明知愷他命係戕害他人身心之毒品，竟無視國家
    杜絕毒品犯罪禁令，為貪圖不法利益，仍鋌而走險販毒牟利
    ，戕害國民身心健康，危害社會治安，應予非難。惟念及被
    告犯後坦承犯行之犯後態度。兼衡被告前有其他犯罪前案紀
    錄之素行，目前另案在監執行，有其臺灣高等法院被告前案
    紀錄表1份在卷可參，本案販賣第三級毒品之動機、目的及
    販賣之對象人數為1人、次數為2次、販賣毒品之金額、所得
    利益（尚未收取）。暨被告自陳高職肄業之智識程度，未婚
    ，之前從事通訊行之業務工作，月入約3萬元，入監前與母
    親同住等一切情狀，分別量處如附表一「罪刑宣告及沒收」
    欄所示之刑，並定其應執行有期徒刑3年8月，以示懲儆。
二、維持原判決部分（被訴意圖販賣而持有第一級、第二級、第
    三級毒品部分）：
    原審就被告意圖販賣而持有第一級、第二級、第三級毒品部
    分為無罪之判決，其認事用法，核無違誤。檢察官上訴意旨
    雖指本件被告被訴意圖販賣而同時持有第一、二、三級毒品
    部分，業據被告於警偵訊中承認，雖於審理中翻供係答應證
    人甲○○要求頂罪的，然卷内似無何直接證據足以證明被告翻
    供之詞，反而是證人甲○○於審理中經檢辯交互詰問，一再證
    述毒品確屬被告帶來000號房，其證詞不僅與之前在警偵訊
    中之證述一致，且與證人林立哲，張佳慶等人證述情節大致
    相符。及毒品屬被告持有帶往000號房之事實，與該房間係
    由甲○○之兄長謝諱賢或甲○○親自承租的，或現埸其他人是因
    證人甲○○的邀約在場，並無必然的關連性。然原審卻以本案
    旅店比較像甲○○承租而不是被告，及其他在場人全部都是直
    接或間接因為甲○○的因素而在場，逕以推論存在事實上是甲○○所有的可能，而認被告翻供之詞可採，原審之採證說理仍
    有調查之必要等語，惟檢察官並未提出足以影響原判決之新
    事證，僅就原審依職權為證據取捨及心證形成之事項，再為
    爭執，並對於原審取捨證據及判斷其證明力職權之適法行使
    ，仍持己見為不同之評價，執以指摘原判決違誤，求為撤銷
    改判有罪，為無理由，應予駁回。
據上論斷，應依刑事訴訟法第368 條、第369 條第1 項前段、第
364 條、第299 條第1 項前段，修正前毒品危害防制條例第4 條
第3 項、第17條第2 項，刑法第11條前段、第51條第5 款，判決
如主文。
本案經檢察官蘇烱峯提起公訴、檢察官羅瑞昌提起上訴、檢察官
黃朝貴到庭執行職務。
中　　華　　民　　國　109 　　年　　11　　月　　10　　日
                  刑事第二庭    審判長法　官  陳顯榮
                                      法　官  陳弘能
                                      法　官  黃裕堯
以上正本證明與原本無異。
有罪部分，如不服本判決應於收受送達後20日內向本院提出上訴
書狀，其未敘述上訴理由者，並得於提起上訴後20日內向本院補
提理由書（均須按他造當事人之人數附繕本）「切勿逕送上級法
院」。
無罪部分，檢察官如不服本判決應於收受本判決後20日內向本院
提出上訴書，其未敘述上訴理由者並得於提起上訴後20日內向本
院補提理由書。(但應受刑事妥速審判法第9條之限制。)
　　　　　　　　　　　　　　　　　　　書記官  蔡孟芬　　
中　　華　　民　　國　　109 　年　　11　　月　　10　　日

附錄本案論罪科刑法條全文
（修正前）毒品危害防制條例第4條
製造、運輸、販賣第一級毒品者，處死刑或無期徒刑；處無期徒
刑者，得併科新臺幣2千萬元以下罰金。
製造、運輸、販賣第二級毒品者，處無期徒刑或7年以上有期徒
刑，得併科新臺幣1千萬元以下罰金。
製造、運輸、販賣第三級毒品者，處7年以上有期徒刑，得併科
新臺幣7百萬元以下罰金。
製造、運輸、販賣第四級毒品者，處5年以上12年以下有期徒刑
，得併科新臺幣3百萬元以下罰金。
製造、運輸、販賣專供製造或施用毒品之器具者，處1年以上7年
以下有期徒刑，得併科新臺幣1百萬元以下罰金。
前五項之未遂犯罰之。

刑事妥速審判法第9條
除前條情形外，第二審法院維持第一審所為無罪判決，提起上訴
之理由，以下列事項為限：
一、判決所適用之法令牴觸憲法。
二、判決違背司法院解釋。
三、判決違背判例。
刑事訴訟法第377條至第379條、第393條第1款規定，於前項案件
之審理，不適用之。

附表一：
編號 販賣時間 販賣地點 販賣對象 價金（新臺幣）、數量 罪刑宣告及沒收  1 107年9月20日21時許 臺南市○○區○○路000巷00號 劉明靈 1,000元（丙○○尚未取得1,000元）； 數量不詳之第三級毒品愷他命1包。 丙○○販賣第三級毒品，處有期徒刑參年陸月。  2 107年9月23日21時許 臺南市○○區○○路000巷00號 劉明靈 1,000元（丙○○尚未取得1,000元）； 數量不詳之第三級毒品愷他命1包。 丙○○販賣第三級毒品，處有期徒刑參年陸月。 
附表二：
編號 扣案品項 檢驗結果 驗後剩餘 備註 1 海洛因2包（毛重1.17公克） 含第一級毒品海洛因 檢驗後用罄 法務部調查局濫用藥物實驗室鑑定書（107年10月24日調科壹字第10723025980號） 2 甲基安非他命23包（毛重合計187.63公克） 含第二級毒品甲基安非他命（驗前純質淨重173.58公克） 驗後淨重178.8公克 內政部警政署刑事警察局鑑定書（107年11月27日刑鑑字第1078007054號） 3 搖頭丸38顆（毛重8.5公克） 藍色錠劑含第三級毒品4-亞甲基雙氧-N-乙基卡西酮、5-MeO-MIPT、XLR-11；白色錠劑含第三級毒品氟硝西泮 驗後淨重7.288公克 高雄市立凱旋醫院濫用藥物成品檢驗鑑定書（107年11月14日高市凱醫驗字第56291號） 4 愷他命4包（毛重3.46公克） 含第三級毒品愷他命 驗後淨重2.499公克 高雄市立凱旋醫院濫用藥物成品檢驗鑑定書（107年10月23日高市凱醫驗字第55996號）  5 愷他命香菸28支（白色17支、黑色11支） 黑色1支含第三級毒品愷他命 白色剩12支、黑色剩7支  6 一粒眠3顆（毛重1.03公克） 含第三級毒品氟硝西泮 剩2顆，驗後毛重0.845公克  
（卷宗簡稱對照表）
 簡稱         全  稱 警一卷 臺南市政府警察局歸仁分局南市警歸偵字0000000000號 警二卷 臺南市政府警察局歸仁分局南市警歸偵字0000000000號 偵一卷 臺灣臺南地方檢察署107年度偵字第18870號卷 偵二卷 臺灣臺南地方檢察署107年度偵字第17710號卷 原審卷 原審108年度訴字第169號卷